【裁判字號】    94,上更(一),291
【裁判日期】    950328
【裁判案由】    貪污治罪條例
【裁判全文】
臺灣高等法院高雄分院刑事判決     94年度上更(一)字第291號
上  訴  人
即  被  告  戊○○
選任辯護人  陳旻沂  律師
上  訴  人
即  被  告  庚○○
選任辯護人  陳旻沂  律師
            葉美利  律師
上列上訴人等因貪污治罪條例案件，不服台灣高雄地方法院89年
度訴字第2399號中華民國93年7 月28日第一審判決（起訴案號：
台灣高雄地方法院檢察署88年度偵字第29344 號），提起上訴，
判決後經最高法院發回更審，本院判決
如左：
    主  文
原判決撤銷。
戊○○連續依據法令從事公務之人員，對於主管之事務，直接圖
利，處有期徒刑伍年肆月，褫奪公權年。
庚○○共同連續行使公務員明知為不實之事項，而登載於職務上
所掌之公文書，足以生損害於公眾，處有期徒刑貳年。
    事  實
一、戊○○自民國（以下同）81年2 月間起至83年3 月間止，擔
    任高雄縣六龜鄉公所建設課課員，負責受理及審核民眾申請
    使用六龜鄉轄內河川公地承租種植之相關事宜，為依據法令
    從事公務之人員；庚○○則係土木包工業者，因承包六龜鄉
    公所發包之工程而與戊○○認識，於81年12月間，戊○○知
    悉庚○○有意以人頭申請使用六龜鄉轄內河川公地以規避每
    戶面積不得超過5 公頃之規定以牟取不法利益，且六龜鄉○○段179 、182 、183 、184 、185 地號之河川公地原使用
    人，因違法將土地轉讓與砂石業者採集砂石，將遭六龜鄉公
    所撤銷使用許可，戊○○明知當時台灣省河川管理規則規定
    ：(一)申請使用河川公地種植植物者，應以戶為單位，每戶面
    積不得超過5 公頃、(二)住所與申請地點非在同一或毗鄰（鎮
    、市、區）者，不得申請使用河川公地種植植物、(三)申請時
    應檢附申請書、土地位置及其周圍50公尺之地形實測圖，其
    比例尺應與河川圖籍比例尺相同、戶籍謄本、使用費繳納保
    證書、(四)書件經審查完備者，應即定期勘查，必要時並得會
    同有關機關為之。會勘時申請人應到場或出具委託書委託他
    人代理領勘，未領勘或不符合規定時，應駁回其申請案。又
    依據高雄縣政府辦理該項業務，為防止鄰地糾紛，申請人必
    須檢附4 鄰證明，以表示申請之耕地無第三人耕作，鄉公所
    承辦人並須定期通知申請人到現場勘查，勘查後依勘查結果
    填寫「高雄縣清理河川公地使用案件調查處理表」，由申請
    人在上述調查處理表上之「現使用人意見併簽章：上列所載
    河川公地座落面積確係本人所現耕，為確保使用權益，謹請
    賜准，于此蓋章承諾申請使用，免另行填具統一申請書。申
    請人：（空白）」欄下簽章；4 鄰證明人，必須在上開調查
    處理表之「4 鄰證明：上列所載河川公地計（空白）筆，確
    由左列申請人現耕，且無糾紛無訛，證明人：（空白）」欄
    下簽章。承辦人則須在「實地調查人員簽請處理意見：
    1.（空白）使用上列（空白）筆河川公地屬實。
    2.對河防安全無影響」欄下表示意見，實質審核申請人是否
    符合台灣省河川管理規則所列申請之要件。
二、詎戊○○對上開主管之事務，明知以人頭方式申請河川公地
    ，且已因超過面積而違背前開台灣省河川管理規則所列之規
    定，竟基於直接圖利庚○○之犯意，及與庚○○基於共同行
    使公務員明知為不實事項而登載於職務上所掌公文書之概括
    犯意聯絡，由庚○○於81年12月間，徵得曾帶娣、陳添郎、
    子○○、邱富金及劉海鵬之繼父張清源同意，於82年4 月間
    ，復經癸○○同意，共計借用當時籍設高雄縣美濃鎮及六龜
    鄉之曾帶娣、陳添郎、子○○、邱富金、劉海鵬及癸○○等
    6 人之名義，分別向六龜鄉公所申請使用六龜鄉○○段179
    、182 、184 、185 、183 、187 地號等六筆河川公地（以
    下簡稱本件6 筆河川公地）。戊○○並經庚○○授權及委託
    ，分別以曾帶娣等6 人名義製作：(1)「河川公地種植使用申
    請書」、(2)「河川公地四鄰證明書」、(3)「切結書」、(4)「
    申請使用河川公地種植作物切結書」、(5)「河川公地使用費
    保證書」，並由戊○○擅自影印鄉公所內之各該申請地號之
    (6)河川圖取代土地位置及其周圍50公尺之地形實測圖，併同
    曾帶娣等6 人之(7)戶籍謄本，分別向六龜鄉公所提出申請。
    戊○○直接在上開人頭申請人之「河川公地種植使用申請書
    」上簽註「擬通知勘查」，並檢附上開申請時應附之證明文
    件等資料，簽報不知情之上級主管批示許可後，戊○○另定
    期前往上開6 筆河川公地勘查，並均由庚○○陪同，戊○○
    於勘查後，先後在其職務上所掌之(8)「高雄縣清理河川公地
    使用案件實地調查處理表」上之「現使用人意見並蓋章欄」
    （以下以編號簡稱），分別蓋用曾帶娣等6 人之印章，表示
    上開6 人係實際申請使用人；並以其相互間為4 鄰證明人，
    分別蓋用曾帶娣等6 人之印章於「4 鄰證明之證明人」，相
    互證明上開6 人確實在申請地號之河川公地上耕作，並在「
    實地調查人員簽請處理意見」蓋用職章，表示其先後前往勘
    查時，各該申請名義人確有使用所申請地號之河川公地屬實
    ，連續將此不實之事項分別登載於職務上所掌之該公文書上
    。
三、戊○○於會勘完成後，分別檢附前開(1)至(8)之文書持之層報
    不知情之六龜鄉公所建設課課長、秘書及鄉長而全部獲准申
    請，而使庚○○得於82年1 月18日以人頭曾帶娣、陳添郎、
    子○○、邱富金、劉海鵬等5 人之名義，於82年4 月14日以
    癸○○之名義，分別取得六龜鄉○○段179 （面積4 點8670
    公頃）、182 （面積4 點2360公頃）、184 （面積4 點8670
    公頃）、185 （面積4 點8670公頃）、183 （面積4 點8670
    公頃）、187 （面積4 點2872公頃）地號等6 筆河川公地之
    「河川公地種植使用許可書」，面積總計為27點9912公頃。
    戊○○除均以副本函知高雄縣政府，由高雄縣政府登冊以製
    單收取使用費外，並以上述名義申請人為受文者，與庚○○
    共謀將高雄縣六龜鄉河川公地種植使用許可存據寄送給上述
    名義申請人收受，而先後行使之，足以生損害於六龜鄉公所
    對於河川管理之正確性，並使庚○○以人頭方式，不法取得
    前開超過規定面積之6 筆河川公地之使用權之不法利益。庚○○以曾帶娣等6 人名義，取得前揭河川公地之使用許可後
    ，旋於82年間與籍設台南市之曾三星（已歿）談妥轉讓之事
    ，私下將前揭不法取得之河川公地之使用權，讓渡予曾三星
    及籍設台南縣玉井鄉之黃錦水2 人供為經營砂石場之用，使
    庚○○取得至少8 百36萬3 千零24元之土地讓渡費（即讓渡
    所得之8 百39萬7 千3 百60元扣除所已繳納之使用費合計3
    萬4 千3 百36元）。
四、庚○○將前開6 筆河川公地使用權讓渡予曾三星、黃錦水後
    ，為使受讓者曾三星、黃錦水取得土地使用權，又委託戊○○將前開6 筆河川公地原曾帶娣等6 人之使用權辦理拋棄，
    再由曾三星、黃錦水以人頭提出河川公地種植使用之申請，
    戊○○明知曾三星及黃錦水2 人因其住所與高雄縣六龜鄉並
    無毗鄰，依台灣省河川管理規則無法申請河川公地使用，曾
    三星及黃錦水乃經籍設高雄縣甲仙鄉及杉林鄉之人頭乙○○
    、廖玉菁、甲○○、丁○○、辛○○○及丙○○○等6 人同
    意，借用其等名義，於82年8 、9 月間，分別向六龜鄉公所
    申請使用前揭曾帶娣等6 人為名義上使用人之河川公地，並
    交付劉清金及王潘金菊印章給戊○○，充為部分河川公地之
    4 鄰證明人，戊○○基於圖利使曾三星、黃錦水2 人取得超
    過面積之河川公地使用權之不法利益之概括犯意，及與曾三
    星、黃錦水共同基於行使公務員明知為不實事項而登載於職
    務上所掌公文書之概括犯意聯絡，由戊○○循前開同一方法
    ，分別以乙○○等6 人名義製作前揭(1)至(5)之文書並檢附(6)
    (7)之資料，依規定簽報不知情之上級主管批示許可後，戊○○於定期前往上開6 筆河川公地會勘時均由曾三星陪同，戊○○並於勘查後，先後在其職務上所掌之(8)處理表上之「現
    使用人意見並蓋章」欄，分別蓋用乙○○等6 人印章，表示
    此6 人係實際申請使用人，並在前開處理表之「4 鄰證明」
    欄內，於申請人乙○○部分以丁○○、甲○○、劉清金及王
    潘金菊為證明人；申請人廖玉菁部分以丁○○、甲○○、劉
    清金及王潘金菊為證明人；申請人甲○○部分以丁○○、廖
    玉菁、乙○○及劉清金為證明人；申請人丁○○部分以廖玉
    菁、甲○○、劉清金及王潘金菊為證明人；申請人辛○○○
    部分以廖玉菁、丁○○、乙○○、丙○○○為證明人；申請
    人丙○○○部分以乙○○、丁○○、劉清金及王潘金菊為證
    明人。分別證明乙○○等6 人確實在申請地號之河川公地上
    耕作，戊○○並分別在乙○○、廖玉菁、甲○○、丁○○及
    丙○○○等5 人「實地調查人員簽請處理意見」欄蓋用職章
    （辛○○○部分漏未蓋職章），表示其先後前往勘查時，各
    該申請名義人確有使用所申請地號之河川公地屬實，連續將
    此不實之事項分別登載於職務上所掌之該公文書上，並於會
    勘完成後，分別檢附前開(1)至(8)之文書持之層報不知情之六
    龜鄉公所建設課課長、秘書及鄉長而全部獲准申請，足以生
    損害於六龜鄉公所對於河川管理之正確性。
五、前揭六龜鄉○○段183 地號，黃錦水、曾三星雖借用辛○○○名義向六龜鄉公所申請使用，因六龜鄉公所秘書黃雙生於
    82年10月4 日代「代理鄉長」徐天明決行時，發現與辛○○○設籍同一戶之壬○○業經核准使用河川公地在案，黃雙生
    因而在戊○○所呈報辛○○○所有申請資料之「河川公地種
    植使用申請書」上批示「一、如擬。二、同戶壬○○已准放
    租五公頃是否超過面積」等文字，雖促請戊○○再查明是否
    合於規定，惟在未另行回報或簽呈之情形，已因「如擬」之
    批准而確定。詎戊○○未回報或另行簽呈辛○○○依規定已
    不得申請使用河川公地之事實，為圖一時便利，於黃錦水及
    曾三星另商得吳秋藤同意，交付吳秋藤印章等資料供戊○○
    再行申請時，明知其對於業已簽報逐級審核完畢後具公文書
    性質之前開(1)至(5)之文書及公文書(8)、前揭公函及許可存據
    均無改作之權，竟基於變造公文書之犯意，以立可白將上開
    公文書之「辛○○○」（含個人資料），擅自塗改為「吳秋
    藤」（含個人資料），而接續變造公文書。其後再於82年10
    月12日以建字第7830函通知辛○○○准予使用前揭河川公地
    ，製發82年10月12日六鄉建字第7830號「高雄縣六龜鄉河川
    公地種植使用許可存據」，且以副本函知高雄縣政府准許六
    龜鄉○○段183 地號河川公地使用者，為正本受文者「吳秋
    藤」而行使之，由高雄縣政府登冊憑以製單收取使用費，足
    以生損害於六龜鄉公所對於河川管理、公文管理之正確性，
    並圖利曾三星、黃錦水2 人，使之以人頭方式，取得前開6
    筆河川公地使用權之不法利益。
六、案經法務部調查局南部地區機動工作組移送台灣高雄地方法
    院檢察署檢察官偵查起訴。
    理  由
壹、証据能力部分：
    證人柯順元、曾帶娣、癸○○、劉海鵬、邱富金、子○○、
    己○○、甲○○、丙○○○、乙○○、辛○○○、黃錦水及
    丁○○等人於偵查中向檢察官所為之陳述，並無顯不可信之
    情況，依刑事訴訟法第159 條之1 第2 項規定，自得為證據
    。又前述証人及証人黃森坤、黃錦水於調查站陳述之証据能
    力，上訴人戊○○、庚○○2 人對之亦不爭執，依刑事訴訟
    法第159 條之5 第2 項規定，亦得為證據。又共同被告戊○○在本院上訴時已以證人地位作證，其於調查時所述知悉庚○○將人頭取得之使用許可權，以每公頃30萬元至40萬元代
    價轉讓予黃錦水及曾三星之陳述，與審判中所證不符（見本
    院上訴卷第144 頁以下），佐以上訴人戊○○未曾抗辯其於
    調查時所述有受任何外力影響，且對先前所述多認實在（見
    同卷第144 至145 頁），顯具有較可信之特別情況，且為證
    明犯行存否所必要，依同法第159 條之2 規定亦得為證據。
    至於證人邱富金、己○○、甲○○、丙○○○、乙○○、辛○○○、黃錦水、黃森坤、廖高明於上訴時之陳述，與其後
    偵審中所述並無不符，原不合同法第159 條之2 規定，但上
    訴人等及辯護人知係傳聞證據而未聲明異議，審酌以其等先
    前陳述較為詳盡且記憶深刻，均認為適合作為證據。
貳、實體內容部分：
一、訊之上訴人戊○○固坦承其明知曾帶娣、陳添郎、子○○、
    邱富金、癸○○、劉海鵬、乙○○、廖玉菁、丁○○、甲○○、丙○○○、辛○○○等人均係名義申請人，實際申請人
    係共同被告庚○○及案外人曾三星、黃錦水等人，且確將以
    辛○○○為名義人之(1)「河川公地種植使用申請書」、(2)「
    河川公地4 鄰證明書」、(3)「切結書」、(4)「申請使用河川
    公地種植作物切結書」、(5)「河川公地使用費保證書」、(8)
    「高雄縣清理河川公地使用案件實地調查處理表」及82年10
    月12日六鄉建字第7830號高雄縣六龜鄉河川公地種植使用許
    可存據、受文者為辛○○○之六龜鄉公所82年10月12日以建
    字第7830函，均擅予變造為吳秋藤，且以副本知會高雄縣政
    府等情不諱，惟矢口否認圖利，辯稱：依河川管理規則規定
    ，如係借用人頭申請使用河川公地種植，不應准許，我知以
    人頭申請違法，但鄉公所為便民且增加稅收均會准許，而將
    辛○○○申請書等文件、許可辛○○○使用河川公地之高雄
    縣六龜鄉河川公地種植使用許可存據及六龜鄉公所函，均塗
    改為吳秋藤，係因一時疏忽云云。上訴人庚○○固亦坦承借
    用曾帶娣、陳添郎、癸○○、劉海鵬等人名義申請使用前揭
    河川公地等情不諱，然矢口否認有何共同與公務員共同登載
    不實及持以行使之偽造文書犯行，辯稱：子○○、邱富金本
    人均欲申請使用河川公地種植，故委請我代為申請，不知戊○○主管該河川管理事務須製作「高雄縣清理河川公地使用
    案件實地調查處理表」，亦未陪同會勘云云。惟查：
（一）依經濟部54年12月22日訂定之台灣省河川管理規則第44條
      規定：申請使用河川公地種植植物者，應以戶為單位，每
      戶面積不得超過5 公頃。前項申請應檢附左列書件：一、
      申請書，並應載明左列事項：(一)姓名、住址。(二)申請面積
      及植物名稱。(三)申請地點土地標示。(四)附件名稱。二、土
      地位置及其周圍50公尺之地形實測圖，其比例尺應與河川
      圖籍比例相同。三、戶籍謄本。四、使用費繳納保證書。
      同規則第45條第2 款規定：左列人員不得申請使用河川公
      地種植植物：住所與申請種植地點非在同一或毗鄰鄉者。
      同規則第50條規定：管理機關收受使用申請書件後，認為
      不完備或不明晰者，應於10日內逐項列出1 次通知限期補
      正，逾期不補正或補正不完備者，不予受理（第1 項）。
      書件經審查完備者，應即定期勘查，必要時並得會同有關
      機關為之。會勘時申請人應到場或出具委託書委託他人代
      理領勘，未領勘或不符合規定時，駁回其申請案（第2 項
      ）。管理機關認為符合規定時，發給許可使用書（第3 項
      ）。又台灣省河川管理規則分別為經濟部於54年12月22日
      訂定，自發布日施行；於88年6 月30日訂定，自88年7 月
      1 日起施行。第1 次訂定之臺灣省河川管理規則於88年11
      月9 日廢止，第2 次訂定之臺灣省河川管理規則於91年8
      月7 日廢止，惟經濟部於91年5 月29日另行公布河川管理
      辦法，並自發布日施行，於92年12月3 日修正河川管理辦
      法。前開規則、辦法，對於申請使用河川公地種植植物之
      要件、限制及程序均大致相同，僅管理規則規定申請時應
      檢附「土地位置及其周圍50公尺之地形實測圖，其比例尺
      應與河川圖籍比例尺相同、戶籍謄本、使用費繳納保證書
      」「土地位置實測圖，其比例尺應與河川圖籍比例相同，
      申請養殖者並應加測繪其周圍1 百公尺範圍內地形。管理
      機關收件日前3 個月內之戶籍謄本。但逾3 個月者，得於
      會勘時提示戶口名簿。管理機關依前項審查後認為符合規
      定者，應於申請人繳清使用費和保證金後發給使用許可書
      。但本法第78條之1 第4 款之使用得於繳交保證金或連帶
      保證人之保證書後，先行發給使用許可書，並於次年3 月
      繳清該年使用費」，並增列戶籍為寄居者，不得申請使用
      河川公地種植植物及圍築魚塭、插、吊蚵。另依高雄縣六
      龜鄉公所辦理申請使用河川公地種植植物之內部作業規定
      ，申請人尚須檢附4 鄰證明，以杜鄰地糾紛，已據證人即
      六龜鄉建設課課長柯順元於偵審中證述屬實。依上訴人戊○○辦理庚○○、黃錦水及曾三星以人頭方式申請河川公
      地使用時之上揭台灣省河川管理規則之規定，申請使用河
      川公地種植植物：1.申請人之住所與申請種植地點非在同
      一或毗鄰鄉（鎮、市、區）者不得申請。2.申請使用河川
      公地種植植物，以戶為單位，每戶面積不得超過5 公頃。
      3.申請使用河川公地種植植物書件經審查完備者，管理機
      關應即定期勘查，必要時並得會同有關機關為之，會勘時
      申請人應到場或出具委託書委託他人代理領勘，未領勘或
      不符合規定時，駁回其申請案。應予區別者，圖利罪所謂
      違背「法令」，係指法律、法律授權之法規命令、職權命
      令等，對多數不特定人民就一般事項所作對外發生法律效
      果之規定而言。不及於機關內部所定非直接對外發生法規
      效力之行政規則。準此，關於4 鄰證明雖屬登載不實事項
      於公文書，但尚非圖利罪所違背之法令（僅指台灣省河川
      管理規則）。
（二）本件6 筆河川公地第1 次之申請人曾帶娣、陳添郎、子○○、邱富金、劉海鵬及癸○○等人，其中曾帶娣、陳添郎
      及癸○○為上訴人庚○○覓得之人頭申請人，實際申請人
      為庚○○，已據證人曾帶娣及癸○○於偵查中及陳添郎於
      原審時證述綦詳，並經上訴人庚○○於原審及本院上訴審
      審理時供承無訛。又證人劉海鵬於原審時證稱：將身分證
      及印章授權繼父得使用我之身分證等語，亦屬上訴人庚○○借用之名義人（詳如後述）。另證人邱富金、子○○於
      偵查中雖證稱：委託庚○○代為申請，有種植花生或發現
      不能耕作而放棄云云，但依2 人所述，其知悉可申請河川
      公地之訊息係來自庚○○，既有意申請使用，衡情理應對
      於欲申請使用之河川公地現況加以評估，惟邱富金、子○○對於申請之細節完全不知情，事前不知申請何地號使用
      ，亦未接獲六龜鄉公所通知前往勘查，子○○申請後完全
      未在六龜鄉○○段184 號河川公地種植，且未曾繳納任何
      使用費，其證稱有申請前揭河川公地供己種植使用，顯難
      採信。況邱富金等5 人申請拋棄使用權之時間均為82年8
      月間或9 月初，有邱富金、子○○、曾帶娣、陳添郎及癸○○河川公地拋棄使用申請書在卷可稽，足認邱富金等5
      人及劉海鵬均為上訴人庚○○所借用之名義申請人無誤。
      其後本件6 筆河川公地第2 次之申請人乙○○、廖玉菁、
      丁○○、甲○○、丙○○○、辛○○○等6 人，均為案外
      人曾三星、黃錦水之名義申請人，實際申請人為曾三星、
      黃錦水，已具證人己○○（即廖玉菁之父）、甲○○、及
      丙○○○於警詢及偵查中，及乙○○及辛○○○於警詢中
      證述綦詳，並經證人黃錦水於警詢、偵審時證述明確。雖
      證人丁○○於偵查中證稱：有申請六龜鄉○○段河川公地
      使用，鄉公所有打電話通知去看地，我與父親黃錦水均一
      同前往云云。但上訴人戊○○供稱其審核前開6 筆土地申
      請案時，陪同前往勘查者皆為曾三星，而戊○○勘查後分
      別製作之乙○○、廖玉菁、丁○○、甲○○及丙○○○「
      高雄縣清理河川公地使用案件實地調查處理表」，其上均
      有「代曾三星」之註記，有各該調查處理表在卷可憑，是
      丁○○前開所述不足採信。此外，證人庚○○在本院上訴
      審陳稱：「戊○○告訴我一個人可以申請5 公頃，他說有
      多少公地可以申請，也可以請人幫忙，我就找一些自己人
      同意借用人頭，申請文件均是戊○○幫我處理，他知道這
      些是我找的人頭」等語（見本院上訴卷第138 頁），足認
      乙○○等6 人均為案外人曾三星、黃錦水所借用之名義申
      請人，亦甚為明確，亦足認上訴人戊○○知悉名義申請人
      係庚○○、曾三星等人找來之人頭無誤。
（三）上訴人戊○○雖辯以六龜鄉公所審核河川公地種植使用之
      申請案，以人頭方式提出申請者，其雖知為違法，但鄉公
      所基於便民及增加稅收之立場，均會准許，並提出案外人
      葉丁周等人同意陳勇以伊等名義向高雄縣政府申請承租新
      威段河川公地使用之同意書2 紙及六龜鄉公所84年3 月1
      日函請高雄縣政府就楊俊英及陳勇間因河川公地使用權屬
      發生糾紛一案是否應予公告註銷函文1 份為證。然查台灣
      省河川管理規則對於申請使用河川公地種植植物之要件、
      限制、申請程序業已規定明確，已如前述，上訴人戊○○
      為主管受理及審核民眾申請使用六龜鄉轄內河川公地種植
      植物事務之人，其明知庚○○、曾三星及黃錦水均以人頭
      申請前揭河川公地供己使用，以規避每戶面積不得超過5
      公頃之規定，曾三星及黃錦水並規避住所與申請種植地點
      非在同一或毗鄰鄉者（按黃錦水為台南縣玉井鄉人，曾三
      星為台南市人，均有資料在卷可查），不得申請使用河川
      公地種植植物之規定，庚○○、曾三星及黃錦水上開申請
      方式已違背法令，明知曾帶娣等人並非前河川公地種植之
      實際申請人，猶加以配合，而於先後依法前往現場勘查後
      ，分別在其職務上所掌之各該「高雄縣清理河川公地使用
      案件實地調查處理表」上「實地調查人員簽請處理意見：
      1.（空白）使用上列（空白）筆河川公地屬實。2.對河防
      安全無影響」欄蓋用申請人之印章，並蓋用「課員戊○○
      」之職章（部分漏未蓋職章，惟亦無經查不實或影響河防
      安全之表示），表示申請人曾帶娣等12人分別使用該調查
      處理表上所示河川公地屬實，且對河防安全無影響，而將
      此不實之事項登載於職務上所掌之公文書，足生損害於六
      龜鄉公所對於河川公地使用管理之正確性。
（四）上訴人戊○○承辦前開申請案，明知上情而未依法駁回，
      仍個別檢具前開曾帶娣等12人申請前揭六龜鄉○○段河川
      公地種植使用之申請書、相關證明文件連同其職務上製作
      之「高雄縣清理河川公地使用案件實地調查處理表」逐級
      層報不知情之六龜鄉公所建設課課長、秘書及鄉長而先後
      獲准上開申請，其中辛○○○申請案經許可後，因同戶壬○○已准放租5 公頃，為符合每戶面積不得超過5 公頃之
      規定，戊○○並將申請人變造為「吳秋藤」（詳後所述）
      ，對於主管之事務，直接圖利於庚○○，使庚○○取得前
      揭六龜鄉○○段河川公地種植使用權，得以轉讓他人獲取
      現金利益。至於上訴人戊○○所辯雖知為違法，但鄉公所
      基於便民及增加稅收之立場，均會准許云云，惟此與上述
      規定不符，其此處所辯自不足採。又上訴人戊○○另辯以
      其他案件亦多由伊代筆，或實務上可以河川圖代替實測圖
      云云。惟人頭與代理申請並非相同，更與是否由上訴人戊○○代筆無涉。倘人頭名義人亦得准許，則上開河川管理
      規則又何必規定每戶面積不得超過五公頃而成為具文？況
      六龜鄉河川公地並非乏人問津，鄉公所不致為增加稅收而
      不顧法令。再者，上訴人戊○○所舉葉丁周與陳勇雖因同
      意申請而發生糾紛，亦無從證明承辦公務員當時准許時係
      明知葉丁周為人頭，仍准許之。再退步言之，縱有明知，
      亦不因此積非成是而得謂上訴人戊○○所為是合法。至於
      代筆等情，純係協助不識文字之申請人，仍屬依法行政之
      便民行為，尚不能以其他申請文件有由上訴人戊○○代筆
      ，即謂人頭戶申請亦屬正當。至於實測圖乃為避免4 鄰糾
      紛而要求申請人為之，因河川公地或地形會隨時間河流沖
      刷而變化，絕無以便民即得以河川圖替代之理。證人柯順
      元在本院上訴審亦稱：「照規定要實測圖，因河川地因水
      流關係會改變，有實測圖才不會發生糾紛，所以申請時一
      定要重測，要提出實測圖向我們主管單位申請」等語。即
      使證人黃雙生所稱河川圖有標示即可，仍須實地勘測過始
      可（見本院上訴審卷第102 頁），尚不能單以河川圖代替
      實測圖，乃至明之理。上訴人戊○○為依據法令從事公務
      之人員，本應依法行政，所辯上情實無可採。
（五）上訴人庚○○共同登載不實部分：上訴人庚○○雖辯稱：
      陪同戊○○勘查所申請河川公地，但不知戊○○職務上須
      製作「高雄縣清理河川公地使用案件實地調查處理表」云
      云。然查：本件關於曾帶娣、陳添郎、邱富金、子○○、
      劉海鵬及癸○○申請之前揭六龜鄉○○段河川公地之申請
      書等文件，雖未扣案，且經原審向六龜鄉公所調取無著，
      有該所93年2 月4 日六鄉建字第09300001078 號函及檢具
      之資料可按。然依上訴人戊○○所稱為曾帶娣等該6 人申
      請前揭六龜鄉○○段河川公地之流程為：以人頭戶名義填
      具申請書、4 鄰證明書、保證書及切結書，申請人必須前
      往現場勘查等情，參以台灣省河川管理規則前揭規定及證
      人柯順元於偵審中具結證稱：承租河川公地之資料為申請
      書、實測圖、繳納使用費保證書、切結書、實地調查表、
      四鄰證明書，最後2 項是沿用縣府規定，實際調查表申請
      人要自己填住址，勘查後由承辦人自己填，記載表上使用
      狀況欄以下之資料，要通知申請人及4 鄰證明人，如有人
      未來，就不可以處理，申請人及4 鄰之人要於申請表上蓋
      章。承辦人實地勘查後，由承辦人簽名，無妨礙河川安全
      且非位於行水區，由建設課長、秘書蓋章就可核准，只有
      承辦人會去現場看。副本要給縣政府作開徵使用費之依據
      等語，並佐以上訴人戊○○為乙○○、廖玉菁、甲○○、
      丁○○、丙○○○、辛○○○等人辦理申請上開河川公地
      種植使用之程序及填具之文件，堪認上訴人戊○○除依照
      往例為曾帶娣等6 人填寫前揭(1)至(5)之文件並檢附取代土
      地位置實測圖之(6)河川圖、(7)戶籍謄本外，上訴人戊○○
      亦踐行通知申請人前往現場勘查之程序，並製作前揭(8)實
      地調查處理表，以符其辦理之程序。又上訴人戊○○雖於
      審判中改稱：邱富金有陪同前往勘查，其餘曾帶娣等5 人
      並未前往現場勘查，庚○○亦未陪同到現場勘查云云。然
      曾帶娣、陳添郎、邱富金、子○○、劉海鵬及癸○○等6
      人係上訴人庚○○申請本件河川公地之人頭申請人，已如
      上述，而邱富金並未受六龜鄉公所通知前往申請地現場勘
      查，亦據其於警詢及偵查中證稱在卷，且上訴人庚○○於
      六龜鄉公所定期前往勘查時均陪同前往，業據上訴人戊○○於警詢中供述甚詳。而曾三星及黃錦水以乙○○、廖玉
      菁、甲○○、丁○○、丙○○○、辛○○○等人名義申請
      前揭河川公地種植使用時，上訴人戊○○均通知實際申請
      人曾三星到場勘查，亦據上訴人戊○○供明在卷，其勘查
      後分別製作之乙○○、廖玉菁、丁○○、甲○○及丙○○○「高雄縣清理河川公地使用案件實地調查處理表」，其
      上均有「代曾三星」之註記，並有各該實地調查處理表在
      卷可憑。則庚○○及曾三星同以人頭申請本件6 筆河川公
      地使用，且申請程序相同，為符合台灣省河川管理規則申
      請程序及六龜鄉公所辦理之慣例，戊○○當無異其處理方
      式之理。準此上訴人戊○○所供稱庚○○陪同前往勘查一
      情較為可採，且由戊○○勘查後分別製作之乙○○、廖玉
      菁、丁○○、甲○○及丙○○○「高雄縣清理河川公地使
      用案件實地調查處理表」，其上均有「代曾三星」之註記
      ，益徵上訴人庚○○明知戊○○於勘查後，必須於其職務
      上所掌之「高雄縣清理河川公地使用案件實地調查處理表
      」簽具意見，而互為同謀，且公務員審查後必需簽註處理
      意見，庚○○應無不知之理，上訴人庚○○前揭所辯不知
      戊○○要簽註意見云云，係卸責之詞，不足採信。
（六）上訴人戊○○圖利庚○○、曾三星、黃錦水部分：案外人
      黃錦水及曾三星以乙○○等6 人名義申請之本件6 筆河川
      公地，係共同被告庚○○之人頭申請人曾帶娣等6 人所拋
      棄，並均由上訴人戊○○所辦理，堪認係經庚○○與曾三
      星相互間達成協議，由庚○○私下轉讓與曾三星使用，並
      透過戊○○負責處理，雖共同被告庚○○拋棄上開河川公
      地予曾三星使用之確實對價為何，因曾三星業已死亡，而
      無法明確計算。但證人黃錦水於調查時陳稱：「約於82年
      初，我的乾兒子曾三星因找我合夥經營砂石開採販售生意
      ，對我稱已與高雄縣六龜鄉民代表庚○○談妥，將其向六
      龜鄉公所承租之公有河川地轉讓給我們，我對六龜鄉河川
      地略有了解，認為可行，即答允曾三星合夥共同向庚○○
      接洽河川公地轉讓事宜，2 人各佔合夥事業一半之股份，
      其後曾三星乃與庚○○洽談簽約條件等事宜，由庚○○將
      其向六龜鄉公所承租之六龜鄉○○段新地號第179 、182
      、185 、184 、187 等五筆河川公地共23點1214公頃，以
      每公頃新台幣30至40萬之代價轉售給我們，因買賣合約係
      由曾三星與庚○○洽談，詳細金額我已記不清楚，如以每
      公頃30萬元計算，最少總價金有6 百93萬7 千2 百60元」
      等語（見調查卷(二)第15頁背面）。另黃錦水陳稱：「該新
      威段新地號183 河川公地當初係由我本人與曾三星併同新
      威段179 、182 、185 、184 、187 等共計6 筆河川公地
      ，向庚○○購買的，購買後由我本人向吳秋藤借用戶口謄
      本及印章，以人頭戶吳秋藤名義於82年10月間申請使用許
      可，該183 地號河川公地面積共計4 點867 公頃，購買之
      價格為每公頃新台幣30萬元至40萬元之間，如以最低價格
      每公頃30萬元核計，該183 地號河川公地共花費1 百46萬
      零1 百元」等語（同卷第20頁）。證人黃錦水於偵查時仍
      陳稱：在調查站說每公頃30至40萬元購買是以我所出的錢
      換算的等語（見偵卷第70頁），黃錦水雖表示契約係由曾
      三星與庚○○洽談，詳細金額已記不清楚，但證人黃錦水
      以其所佔合夥比例及出資金額推算出交易價格，自屬合理
      可信。佐以上訴人戊○○於調查時供稱：「我僅知庚○○
      以前該曾帶娣等6 人名義取得六龜鄉○○段地號179 、18
      2 、185 、184 、187 及183 等六筆河川公地之使用許可
      後，將之轉讓給黃錦水與曾三星2 人，至於讓渡金多少我
      並不知道，要問他們才清楚，依當時交易行情，每公頃轉
      讓權利金約為35至40萬元」等語（見調查卷(二)第7 頁背面
      ），足認共同被告庚○○當時至少以每公頃30萬元之價格
      轉讓予曾三星及黃錦水供為經營砂石場之用，由共同被告
      庚○○先委託上訴人戊○○將前開六筆河川公地使用權辦
      理拋棄，再由曾三星、黃錦水提出申請，因而讓共同被告
      庚○○獲得轉讓代價8 百39萬7 千3 百60元。原審向台南
      縣玉井鄉農會調取黃錦水00000000000 號支票帳戶明細及
      該帳號支票號碼0000000 、0000000 及0000000 號支票正
      反面影本3 紙，該等支票提示付款人分別為黃素恩、鍾宋
      瑞蓮及張吳蜜，有台南縣玉井鄉農會90年7 月17日玉農信
      字第131 號函及90年10月23日玉農信字第232 號函所附資
      料附卷可稽。依前開帳號之資金往來，雖無從證明庚○○
      直接收受黃錦水交付曾三星供為購買前揭河川公地使用權
      之支票價金。但價金之收受不限於本人提領，甚或曾三星
      並非定以黃錦水所交付之支票直接付與共同被告庚○○，
      故上述提領資料尚不能為有利於上訴人戊○○之認定。
（七）又證人黃森坤證稱：與黃錦水洽談河川公地轉讓事宜時，
      黃錦水表示當初是以每公頃新台幣40萬元購買的（見調查
      卷(一)第46頁），亦與證人黃錦水所述相符。雖證人廖高明
      係以每分地2 萬2 千元（相當於每公頃22萬元）向黃錦水
      取得新威段地號183 之使用權，惟證人廖高明亦表示係因
      該土地已被洪水沖毀且遍佈大石頭，以致成交價較低（同
      上卷第35頁背面），且係黃錦水其後再轉讓之價格，不能
      因此認為該土地使用權市價僅為每公頃22萬元至明。又證
      人黃森坤雖以17萬元向黃錦水取得新威段地號187 號之河
      川公地使用權，惟黃森坤是該土地實際耕種人，故向黃錦
      水要求降低價格（同上卷第46頁），黃錦水只得以較低之
      金額轉讓予黃森坤，況此亦係再轉讓之價格，亦不能因此
      認為該土地之使用權市價為每公頃17萬元。再者，證人黃
      森坤於調查時陳稱：「新威段河川公地目前民間私下違反
      規定買賣之價格每公頃約在50萬元至80萬元之間」（同上
      卷第46頁背面）；證人廖高明於調查時則稱：「（問：新
      威段河川公地如地勢平坦，且種植有果樹，其民間讓渡使
      用權之市價如何？）每分地約10萬元，即每公頃約1 百萬
      元」等語（同上卷第36頁），惟2 人接受調查局詢問時已
      是88年7 、8 月間，且地形條件不同，與82年間曾三星、
      黃錦水向庚○○購買時之價格已有所變化，自不能據以認
      為黃錦水所述不實。綜上所述，曾三星、黃錦水向庚○○
      購買本件6 筆河川公地之金額介於每公頃30萬至40萬元之
      間，如以最低每公頃30萬元計算，則庚○○讓渡前開人頭
      承租地之金額，應為8 百39萬7 千3 百60元（每公頃30萬
      元乘以6 筆土地總面積27點9912公頃），經扣除庚○○所
      繳納新威段179 、185 、184 號3 筆各7 千2 百28元；同
      段182 號6 千2 百88元及同段187 號6 千3 百64元合計3
      萬4 千3 百36元（見原審卷第34頁），庚○○處分前開承
      租地轉手之間取得之讓渡利益金為8 百36萬3 千零24元（
      即讓渡金8 百39萬7 千3 百60元扣減已繳納之河川公地使
      用費3 萬4 千3 百36元）。又上訴人戊○○圖利之時點，
      應為使庚○○以人頭方式取得河川公地使用權時，其轉讓
      該地使用權只是嗣後之處分行為，故不符規定之曾三星、
      黃錦水以同一方式，即人頭方式取得河川公地使用權時，
      仍屬上訴人戊○○之圖利行為。
（八）上訴人戊○○變造公文書部分：名義申請人辛○○○申請
      前揭高雄縣六龜鄉○○段183 地號河川公地種植使用之(1)
      「河川公地種植使用申請書」、(2)「河川公地四鄰證明書
      」、(3)「切結書」、(4)「申請使用河川公地種植作物切結
      書」、(5)「河川公地使用費保證書」及(8)「高雄縣清理河
      川公地使用案件實地調查處理表」，及高雄縣六龜鄉河川
      公地種植使用許可存據、六龜鄉公所製發通知辛○○○准
      予使用前揭六龜鄉○○段183 地號河川公地公函之受文者
      ，因同戶壬○○已准放租5 公頃，為符每戶面積不得超過
      5 公頃之規定，並遭上訴人戊○○將申請人「辛○○○」
      （含基本資料）均變造為「吳秋藤」（含基本資料），且
      以副本知會高雄縣政府等情，除據上訴人戊○○供承在卷
      外，並有前開(1)至(5)及(8)文件原本、高雄縣六龜鄉公所82
      年10月12日六鄉建字第7830號河川公地種植使用許可存據
      及同所同日建字第7830號函原本在卷可據，足認上訴人戊○○此部分前述自白之供述與事實相符。再者，辛○○○
      申請前揭六龜鄉○○段183 地號河川公地種植使用之(1)至
      (5)及(8)之文件，已經上訴人戊○○直接在(1)「河川公地種
      植使用申請書」上簽註「擬准予辦理過戶申請」，連同(2)
      (3)(4)(5)(8)之文件及(6)河川圖、(7)戶籍謄本，經層報建設課
      課長柯順元、秘書黃雙生，由黃雙生代理代鄉長徐天明批
      示「一、如擬。二、同戶壬○○已准放租五公頃是否超過
      面積」等文字，上開(1)「河川公地種植使用申請書」經前
      揭公務員簽章批示後，連同提供該申請案審核之附屬文件
      (2)至(5)，均應以公文書論。又前揭以辛○○○為申請人或
      名義人之(1)(2)(3)(4)(5)(8)之文書業經審核完成，上訴人戊○○即無改作之權，其卻將具公文書性質之前開(1)至(5)之文
      書及公文書(8)、前揭公函及許可存據，以立可白將上開公
      文書之「辛○○○」（含基本資料），擅自塗改為「吳秋
      藤」（含基本資料），且以副本函知高雄縣政府准許六龜
      鄉○○段183 地號河川公地使用者為正本受文者「吳秋藤
      」而行使之，上訴人戊○○變造公文書及行使變造公文書
      之犯行，甚為明確。
（九）祕書黃雙生代理鄉長時雖批示同戶壬○○已准放租5 公頃
      是否超過面積等文字，但僅提醒承辦人注意而已，該申請
      已如首項批示「如擬」而確定。上訴人戊○○如於事後查
      證確已超過面積，或其他不同意見，理應向負全責之鄉長
      直接報告，或另行上簽呈說明，而非自行在原簽呈上擅自
      更改，否則鄉長批示若可任意變更，且不向鄉長報告，則
      鄉長批示內容之正確性即無從確保，而各簽註意見人員之
      責任亦無從確定。是上訴人戊○○縱係更改自己可以簽註
      之欄位內容，然因該項簽呈之內容已因鄉長批示而確定，
      其餘簽署意見之人，自無權再行更改，其嗣後所為之更改
      行為，顯已變更該公文書之既有內容，自應該當於變造公
      文書罪。上訴人戊○○嗣雖辯稱：是將辛○○○修改為吳
      秋藤後，再送給鄉長核可云云。但證人柯順元在本院上訴
      審證稱：「申請人是辛○○○，核准後被告才去修改，我
      們准的是辛○○○，而非吳秋藤，後來被告戊○○沒有再
      簽出有超過5 公頃，所以我們才核准」等語；證人黃雙生
      在本院上訴審亦陳稱：「辛○○○這案是准了後才塗改，
      記簿收文及核准者，均是辛○○○，我不知何時被塗改為
      吳秋塗」等語，況上訴人戊○○於偵查時亦坦稱：「183
      地點申請人是辛○○○，我自己塗改，吳秋藤資料是曾三
      星提供」等語（見88年12月20日偵查筆錄，即偵查卷第13
      頁背面），均未陳明塗改後有再送呈，足見上訴人戊○○
      此部分所辯，顯非可採。
    綜上所述，本件事證明確，其等所辯係卸責之詞，不足採信
    上訴人戊○○圖利及偽造文書等犯行、上訴人庚○○偽造文
    書犯行，均已堪認定。
二、上訴人戊○○行為時擔任高雄縣六龜鄉公所建設課課員，負
    責受理及審核民眾申請使用六龜鄉轄內河川公地種植作物之
    相關事宜，係主管該項事務之人，為依據法令從事公務之人
    員。上訴人戊○○行為後，貪污治罪條例第6 條第1 項第4
    款之直接圖利罪，分別於85年10月23日及90年11月7 日經總
    統公布修正，依85年10月23日修正前之同條例第6 條第1 項
    第4 款係規定：對於主管或監督之事務，直接或間接圖利者
    ，處5 年以上有期徒刑，得併科新台幣1 百萬元以下罰金；
    85年10月23日修正為：對於主管或監督之事務，直接或間接
    圖私人不法之利益者，處5 年以上有期徒刑，得併科新台幣
    3 千萬元以下罰金；90年11月7 日則修正為：對於主管或監
    督之事務，明知違背法令，直接或間接圖自己或其他私人不
    法利益，因而獲得利益者，處5 年以上有期徒刑，得併科新
    台幣3 千萬元以下罰金；比較行為時法、中間法及裁判時法
    之結果，最高本刑均規定為5 年以上有期徒刑，但行為時法
    ，其罰金刑定為新台幣1 百萬元以下，中間法及裁判時法定
    為新台幣3 千萬元以下，自以行為時法對上訴人最為有利。
    惟就其犯罪構成要件觀之，裁判時法對於主管之事務直接圖
    利罪，則以「明知違背法令」「圖自己或其他私人不法利益
    」「因而獲得利益者」為要件，將刑之可罰性，限縮在圖私
    人不法利益，排除圖利國庫之行為，並明定所圖得利益為不
    法利益，將圖利罪規定為實害犯，以獲得利益為必要，且不
    罰未遂犯。經比較行為時法及裁判時法之結果，又以裁判時
    法之規定對上訴人較為有利。惟因本件上訴人戊○○係對於
    主管之事務，明知違背法令，而直接圖其他私人不法利益，
    使違背法規者因而獲得利益，已如前述，均該當於行為時及
    裁判時貪污治罪條例第6 條第1 項第4 款之構成要件。而上
    訴人戊○○行為時法之刑度既較裁判時法為輕，自應適用行
    為時之法律處斷。核上訴人戊○○所為，係犯85年10月23日
    修正前之貪污治罪條例第6 條第1 項第4 款之對於主管之事
    務直接圖利罪、刑法第216 條、第213 條之行使公務員登載
    不實事項於公文書罪、刑法第216 條、第211 條之行使變造
    公文書罪。上訴人庚○○係犯刑法第216 條、第213 條之行
    使公務員登載不實事項於公文書罪。上訴人戊○○及庚○○
    明知不實事項而登載於職務上所掌公文書並進而行使，其明
    知不實而登載之低度行為，應為其後行使之高度行為所吸收
    ，不另論罪。上訴人戊○○為公務員分別與無公務員身分之
    上訴人庚○○、案外人黃錦水及曾三星就公務員登載不實事
    項於公文書並據以行使罪間，有犯意聯絡及行為分擔，應負
    共同正犯之責。上訴人戊○○變造公文書後，復持以行使，
    其變造之低度行為已為行使之高度行為所吸收，僅論以行使
    變造公文書罪。上訴人戊○○先後使不符規定之庚○○、曾
    三星、黃錦水以人頭方式取得河川公地使用權而圖利他人，
    及戊○○、庚○○先後數次行使公務員登載不實事項於公文
    書行為，各時間緊接，手法相近，各觸犯犯罪構成要件相同
    之罪名，顯均各基於概括之犯意為之，均為連續犯，依刑法
    第56條規定，應各論以一罪。上訴人戊○○所犯連續行使公
    務員登載不實罪、行使變造公文書罪與直接圖利罪間，有方
    法目的之牽連關係，應從一重之直接圖利罪處斷。公訴人雖
    漏未就上訴人戊○○將以「辛○○○」名義申請前揭六龜鄉
    ○○段183 地號河川公地種植使用之(1)至(5)等文書變造為「
    吳秋藤」部分加以起訴，惟此部分與起訴變造公文書部分，
    均屬本於同一變造犯意接續進行，侵害一個法益，以實現一
    犯罪構成要件之單一行為，而與行使變造公文書部分有吸收
    犯之實質上一罪關係，依審判不可分原則，本院自應併予審
    判。又上訴人戊○○使不符規定之曾三星、黃錦水以人頭方
    式取得河川公地使用權而圖利他人部分，因起訴書已敘及曾
    三星、黃錦水以人頭方式取得土地，亦為起訴效力所及，此
    部分本院亦得併予審究。
三、公訴意旨另以：被告庚○○於82年1 月間冒用劉海鵬之名義
    向戶政機關申請其戶籍謄本，而後交付戊○○作業，以辦理
    本件6 筆河川公地之使用許可，足以生損害於劉海鵬。又戊○○簽報鄉長核准後，復基於直接圖利庚○○之概括犯意，
    未依規定將庚○○以曾帶娣、陳添郎、子○○、邱富金等4
    人名義申請之六龜鄉○○段179 、182 、184 、185 地號「
    河川公地種植使用許可書」副本呈報高雄縣政府水利課備查
    ，致該課未能據以開徵使用費，使庚○○得以避繳82年度上
    半年之使用費，共計獲得2 萬7 千9 百72元之不法利益。因
    認被告庚○○此部分共犯貪污治罪條例第6 條第1 項第4 款
    之圖利罪嫌、及另犯刑法第216 條、第210 條之行使偽造私
    文書罪嫌及刑法第214 條之使公務員登載不實罪嫌。訊之上
    訴人庚○○堅決否認此部分開犯行，辯稱：有按期繳納使用
    規費，且貪污治罪條例第6 條第1 項第4 款圖利罪之共犯並
    不及於圖利之對象，又我以曾帶娣等人名義向六龜鄉申請河
    川公地尚須經戊○○實質審核，與刑法第214 條之使公務員
    登載不實罪之構成要件不該當，又借用劉海鵬名義申請前揭
    河川公地使用，係經劉海鵬繼父張清源同意授權使用等語。
    經查：（一）上訴人庚○○以曾帶娣、陳添郎、子○○及邱
    富金名義向六龜鄉公所申請河川公地使用，經獲准許可後，
    上訴人戊○○均以副本函知高雄縣政府藉以開徵使用費，此
    有高雄縣政府90年7 月11日90府水管字第9000111447號函及
    82年上期六龜鄉河川公地使用費實物代金徵收底冊在卷可證
    ，公訴意旨認上訴人戊○○並未將前開庚○○以曾帶娣、陳
    添郎、子○○及邱富金名義申請河川公地獲准之結果副本轉
    知高雄縣政府，使庚○○因此免繳納使用費計2 萬7 千9 百
    72元，而直接圖利庚○○，使庚○○獲取上開2 萬7 千9 百
    72元之不法利益，顯有誤會。（二）又貪污治罪條例第6 條
    第1 項第4 款之圖利罪，係屬身分犯，以依據法令從事公務
    之人員為犯罪主體，無此身分者，依同條例第3 條之規定，
    固亦得成立本罪之共同正犯。然必須該無此身分者與有此身
    分者，並非互相對立之對向關係，而係彼此朝同一目的，共
    同對於有身分者所主管之事務，直接圖得該身分者本人或其
    他私人不法之利益，始足當之。若該有此身分者所圖利之對
    象，即係該無此身分者，而2 人係居於彼此相互對立之對向
    關係，行為縱有合致，但因2 人之行為既各有其目的，各就
    其行為負責，彼此間並無所謂犯意聯絡與行為分擔可言，除
    另有處罰該無此身分者之他項罪名外，尚難以上開圖利罪之
    共同正犯論處。此觀之同條例第11條之行賄罪，其法定刑遠
    較上開圖利罪為輕，無此身分者，就違背職務之行為行賄時
    ，僅論以較輕之行賄罪，未行賄時，殊無反論以較重之圖利
    罪自明。查上訴人戊○○有犯圖利罪已如上述，惟上訴人庚○○係公務員戊○○圖利之對象，揆諸上開最高法院判決意
    旨，上訴人庚○○顯無與公務員戊○○成立該共同圖利罪共
    犯之餘地。（三）再按刑法第214 條所謂使公務員登載不實
    事項於公文書罪，須一經他人之聲明或申報，公務員即有登
    載之義務，並依其所為之聲明或申報予以登載，而屬不實之
    事項者，始足構成；若其所為聲明或申報，公務員尚須為實
    質之審查，以判斷其真實與否，始得為一定之記載者，即非
    本罪所稱之使公務員登載不實。查證人劉海鵬雖於偵審時證
    稱完全不知有向六龜鄉公所申請使用河川公地一事，然於原
    審另稱：我將身分證及印章放在繼父張清源家中，有授權繼
    父得使用我之身分證等語，核與上訴人庚○○所稱係向張清
    源借用劉海鵬之身分證及印章租地，向張清源拿劉海鵬之證
    件時，張清源說劉海鵬有同意等情相符，並無積極證據證明
    上訴人庚○○明知未經劉海鵬同意，猶冒用劉海鵬名義申請
    前揭河川公地，從而上訴人庚○○以劉海鵬名義委託戊○○
    申請前開河川公地使用，主觀上並無偽造私文書之犯意，且
    本件申請案尚須經承辦人戊○○就書面資料先行審核完備後
    ，到現場勘查，並製作實地調查處理表後，再逐級層報課長
    、秘書及鄉長，經實質審核後，始為准駁之決定，上訴人庚○○亦無明知為不實之事項使公務員登載於職務上所掌公文
    書之犯行。此外復查無其他確切証据証明上訴人有此部分犯
    罪情事，其此部分犯罪均屬不能証明，惟公訴意旨認此部分
    與上訴人庚○○前述論罪之共同公務員明知為不實之事項而
    登載於職務上所掌之公文書罪間，有牽連犯之裁判上一罪，
    此部分爰不另為無罪之諭知，附此敘明。
四、原審予以論科，固非無見，惟查；（一）按刑法上行使公務
    員偽造登載不實文書罪，係以行為人本於該文書之內容有所
    主張，始克成立。原審認上訴人戊○○於會勘完成後，分別
    檢附前開(1)至(8)之文書持之層報不知情之六龜鄉公所建設課
    課長、秘書及鄉長而先後行使等情，則上訴人戊○○簽擬上
    開文書呈核，即須層轉上開主管核可判行，應僅屬機關內部
    職務上之層轉行為而已，顯然與一般所謂行使必須行為人持
    用該不實之文書而對於內容有所主張，方與行使罪名相當之
    情形有別（最高法院91年台上字第4432號、90年台上字第50
    62號判決參照）。原判決認上述內部層轉行為亦屬文書之行
    使（見原判決第5 、7 頁），尚有誤會。（二）現行刑事訴
    訟採行直接審理原則及言詞審理原則，為保障被告之反對詰
    問權，排除具有虛偽危險性之傳聞證據，明定被告以外之人
    於審判外之陳述，除法律有規定者外，不得作為證據，刑事
    訴訟法第159 條第1 項定有明文。依原判決理由援引證人曾
    帶娣、癸○○、陳添郎、劉海鵬、邱富金、子○○、己○○
    、甲○○、丙○○○、乙○○、辛○○○、黃錦水及丁○○
    於警詢及偵查中之陳述（見原判決第11至13頁），作為認定
    上訴人2 人犯行之證據，雖上訴人等及辯護人未爭執上開審
    判外陳述之證據能力，惟原判決均未就上揭審判外陳述，究
    竟符合何項例外規定而具有證據能力未予載明，即有未合。
    上訴人戊○○、庚○○2人 上訴否認犯罪，雖無理由，惟原
    判決既有可議，自應予撤銷改判。審酌上訴人戊○○身為高
    雄縣六龜鄉公所建設課課員，負責受理及審核民眾申請使用
    六龜鄉轄內河川公地種植農作物之相關事宜，對於河川公地
    之使用，事涉河防安全及依法得為申請人之權益，本應對於
    申請河川公地使用者之資格、使用狀況加以確實審查，以利
    河川管理之正確性，並杜河川公地使用之糾紛，竟為徇私，
    而罔顧法令之規範，並登載不實之事項於其職務上所掌之公
    文書以符合法令之規定，另變造公文書以配合黃錦水及曾三
    星之需求，犯後已坦承部分事實，庚○○勾結承辦人戊○○
    為其掩護，以人頭申請六龜鄉○○段河川公地使用，獲取不
    法利益甚鉅，且影響河川管理之正確性及真正有權申請者之
    權益等一切情狀，爰量處上訴人戊○○有期徒刑5 年4 月，
    上訴人庚○○有期徒刑2 年。又上訴人戊○○部分並依85年
    10月23日修正前貪污治罪條例第16 條 之規定，宣告褫奪公
    權3 年。
據上論結，應依刑事訴訟法第369 條第1 項前段、第364 條、第
299 條第1 項前段，85年10月23日修正前貪污治罪條例第6 條第
1 項第4 款、第16條、刑法第11條、第2 條第1 項但書、第28條
、第56條、第55條、第216 條、第213 條、第21 1條、第37 條
第2 項，判決如主文。
本案經檢察官陳國全到庭執行職務。
中    華    民    國    95    年    3     月    28    日
                  刑事第六庭  審判長法  官  張盛喜
                                    法  官  范惠瑩
                                    法  官  李璧君
以上正本證明與原本無異。
如不服本判決應於收受本判決後10日內向本院提出上訴書狀，其
未敘述上訴理由者，並得於提起上訴後10日內向本院補提理由書
狀（均須按他造當事人之人數附繕本）「切勿逕送上級法院」。
中    華    民    國    95    年    3     月    29    日
                                    書記官  林明威
附錄本件判決論罪科刑法條：
修正前貪污治罪條例第6 條第1 項第4 款：
  有下列行為之一者，處5 年以上有期徒刑，得併科新台幣1 百萬
  元以下罰金：
    四對於主管或監督之事務，直接或間接圖利者。
刑法第216 條：
  行使第210 條至第215 條之文書者，依偽造、變造文書或登載
  不實事項或使登載不實事項之規定處斷。
刑法第211條：
  偽造、變造公文書，足以生損害於公眾或他人者，處1 年以上
  7 年以下有期徒刑。
刑法第213 條：
  公務員明知為不實之事項，而登載於職務上所掌之公文書，足
  以損害於公眾或他人者，處1 年以上7 年以下有期徒刑。


司法院資訊處製作；財團法人民間司法改革基金會備份。
